【裁判字號】    94,訴,107
【裁判日期】    950731
【裁判案由】    台灣地區與大陸地區人民關係條例等
【裁判全文】
臺灣臺北地方法院刑事判決               94年度訴字第107號
公  訴  人  臺灣臺北地方法院檢察署檢察官
被      告  戊○○
            乙○○原名李季峰.
上列被告因違反臺灣地區與大陸地區人民關係條例案件，經檢察
官提起公訴（93年度毒偵字第8852號），被告於準備程序中就被
訴事實為有罪之陳述，經告以簡式審判之要旨，並聽取當事人之
意見後，經本院合議庭裁定由受命法官獨任進行簡式審判程序審
理，判決如下：
    主  文
戊○○共同違反不得使大陸地區人民非法進入臺灣地區之規定，
處有期徒刑伍月，如易科罰金，以銀元參佰元即新臺幣玖佰元折
算壹日。緩刑貳年。
乙○○共同違反不得使大陸地區人民非法進入臺灣地區之規定，
未遂，處有期徒刑參月，如易科罰金，以銀元參佰元即新臺幣玖
佰元折算壹日。
    事  實
一、丙○○（俟到案後另行審結）知悉大陸地區人民為期來臺打
    工賺錢願支付相當代價與臺灣地區人民辦理假結婚以便透過
    探親名義進入臺灣，認有利可圖，乃與甲○○（業經判決）
    及大陸地區姓名、年籍不詳綽號「小劉」之成年男子共同基
    於使大陸地區人民非法進入臺灣之犯意聯絡，由「小劉」負
    責覓妥有意來台打工賺錢之大陸地區人民，由丙○○自九十
    二年四月間起至同年十月間止，在報紙刊登「短期工作可以
    賺四萬到八萬或十萬不等」、「前往大陸上班、工作輕鬆、
    薪水高、工作時間短、五到七天就回來臺灣」等訊息之廣告
    ，招攬臺灣地區人民前赴大陸地區與大陸地區人民辦理假結
    婚，使大陸地區人民得以配偶來台探親名義非法進入臺灣地
    區，甲○○則負責代訂往返兩地之機票。戊○○於民國九十
    二年四月間某日，閱報發現上開由丙○○所刊登之廣告，旋
    即依廣告上所刊登之電話與自稱鄭小姐之丙○○聯繫，丙○○即告知願以新臺幣（下同）四萬元之代價，並提供往返大
    陸地區之機票及住宿費用，安排其至大陸與大陸地區人民虛
    偽辦理結婚手續，使大陸地區人民得以配偶來臺探親名義，
    非法進入臺灣地區，戊○○因經濟困窘遂予應允，而與丙○○、甲○○及綽號「小劉」之男子，共同基於使大陸地區人
    民非法進入臺灣及使公務員登載不實事項於職務上所掌公文
    書及行使該文書之犯意聯絡，經由丙○○之安排前往大陸地
    區，其明知與大陸地區人民己○○並無結婚之真意，仍於九
    十二年四月十四日前往福建省福州市公證處辦理結婚登記而
    取得福州市公證處核發之（二００三）榕公證內民字第五一
    六九號「結婚證明書」，並於返臺後，於同年月二十四日將
    上開「結婚證明書」送財團法人海峽交流基金會（下稱海基
    會）辦理認證，取得海基會所核發核對前開公證書正本與福
    建省公證員協會寄交之（二００三）榕公證內民字第五一六
    九號公證書副本相符之「證明」，繼於同年五月八日至臺北
    市政府警察局中正第一分局忠孝東路派出所填具願意擔保被
    保人己○○進入臺灣地區之「大陸地區人民進入臺灣地區保
    證書」，向該管派出所員警辦理對保手續。其復另與己○○
    共同基於使公務員登載不實事項於職務上所掌公文書及行使
    該文書之犯意聯絡，持前開「結婚證明書」與海基會所出具
    之「證明」等資料，於同年四月二十四日前往臺北市中正區
    戶政事務所辦理與大陸地區人民己○○之結婚登記，使該管
    戶政事務所不知情之公務員將此不實之結婚事項登載於其職
    務上所掌管之公文書即戶籍登記資料，及接續於戊○○之國
    民身分證配偶欄登載配偶為己○○，並核發載有不實結婚資
    料之戶籍謄本予戊○○，足生損害於戶政機關對於戶籍管理
    之正確性。戊○○再於同年五月一日持上開「大陸地區人民
    進入臺灣地區保證書」、「結婚公證書」、海基會出具之「
    證明」及載有不實結婚資料之戶籍謄本等文件，並填載「大
    陸地區人民進入臺灣地區旅行證申請書」向內政部警政署入
    出境管理局，以配偶來台探親為由申請大陸地區人民己○○
    入境，而將上開文件交付該管承辦公務員為審核，而足生損
    害於內政部警政署入出境管理局對於入出境管制作業之正確
    性，嗣經內政部警政署入出境管理局為實質上之審核後許可
    大陸地區人民己○○進入臺灣地區，並製發中華民國臺灣地
    區旅行證，俾渠等持以進入臺灣地區，嗣己○○即於同年七
    月一日自中正國際機場入境而非法進入臺灣地區。
二、乙○○自甲○○處獲悉與大陸地區男子假結婚可賺取報酬之
    機會，乃透過甲○○之介紹認識丙○○，丙○○即表示願以
    八萬元之代價，並提供往返大陸地區之機票及住宿費用，安
    排其至大陸與大陸地區人民虛偽辦理結婚手續，使大陸地區
    人民得以配偶來臺探親名義，非法進入臺灣地區。乙○○應
    允後，遂與丙○○、甲○○及前開綽號「小劉」之男子，共
    同基於使大陸地區人民非法進入臺灣及使公務員登載不實事
    項於職務上所掌公文書及行使該文書之犯意聯絡，經由丙○○之安排前往大陸地區，其明知與大陸地區人民丁○○並無
    結婚之真意，仍於九十二年十月二十三日前往福建省福州市
    公證處辦理結婚登記而取得福州市公證處核發之（二００三
    ）榕公證內民字第一五二五三號「結婚證明書」，並於返臺
    後，於同年十一月六日將上開「結婚證明書」送海基會辦理
    認證，取得海基會所核發核對前開公證書正本與福建省公證
    員協會寄交之（二００三）榕公證內民字第一五二五三號公
    證書副本相符之「證明」，繼於同日至臺北縣政府警察局永
    和分局中正橋派出所填具願意擔保被保人丁○○進入臺灣地
    區之「大陸地區人民進入臺灣地區保證書」，向該管派出所
    員警辦理對保手續。其復另與丁○○共同基於使公務員登載
    不實事項於職務上所掌公文書及行使該文書之犯意聯絡，持
    前開「結婚證明書」與海基會所出具之「證明」等資料，於
    同年月七日前往臺北縣永和市戶政事務所辦理與大陸地區人
    民丁○○之結婚登記，使該管戶政事務所不知情之公務員將
    此不實之結婚事項登載於其職務上所掌管之公文書即戶籍登
    記資料，及接續於乙○○之國民身分證配偶欄登載配偶為丁○○，並核發載有不實結婚資料之戶籍謄本予乙○○，足生
    損害於戶政機關對於戶籍管理之正確性。乙○○再於同年月
    十二日委由丙○○持上開「大陸地區人民進入臺灣地區保證
    書」、「結婚公證書」、海基會出具之「證明」及載有不實
    結婚資料之戶籍謄本等文件，並填載「大陸地區人民進入臺
    灣地區旅行證申請書」向內政部警政署入出境管理局下稱（
    境管局），以配偶來台探親為由申請大陸地區人民丁○○入
    境，而將上開文件交付該管承辦公務員為審核，而足生損害
    於內政部警政署入出境管理局對於入出境管制作業之正確性
    ，嗣乙○○於接獲該局面談通知後，因感後悔而出於中止犯
    罪之己意，未到場接受面談，其申請丁○○入境一案乃未獲
    內政部警政署入出境管理局許可，而未能入境。
三、案經臺北縣政府警察局新店分局報請台灣台北地方法院檢察
    署檢察官偵查起訴，被告等於準備程序中就被訴事實為有罪
    之陳述，經告以簡式審判之要旨，並聽取當事人之意見後，
    經本院合議庭裁定由受命法官獨任進行簡式審判程序審理。
    理  由
一、上揭事實，業據被告戊○○、乙○○於本院準備程序中供承
    不諱，核與同案被告甲○○供述情節相符（見本院九十四年
    十月二十六日、十二月二十六日、九十五年六月十二日、七
    月十日準備程序筆錄、九十四年十二月十七日訊問筆錄），
    並有國人入出境端末查詢報表、臺北縣永和市戶政事務所函
    檢送乙○○與大陸地區人民丁○○之結婚登記申請書、臺北
    市中正區戶政事務所函檢送戊○○與大陸地區人民己○○之
    結婚登記申請書、戶籍謄本、海基會證明、福州市公證處公
    證書、結婚證明書、內政部警政署入出境管理局函檢送大陸
    人士丁○○、己○○之入出國日期證明書、大陸地區人民進
    入臺灣地區旅行證申請書、大陸地區人民進入臺灣地區保證
    書、委託書、戶籍謄本、結婚證明書、海基會證明及戊○○
    、乙○○之中華民國國民身分證等件在卷可憑（見台北縣政
    府警察局新店分局刑案偵查卷宗第一七０、一七八、一九二
    、二一五、二一六頁、第二五九至二六四頁，本院卷(一)第二
    一二至二二二頁、第二九八至三０五頁，本院卷(三)九十四年
    九月二十六日簡式筆錄後附乙○○國民身分證影本一紙、本
    院卷(四)九十五年七月十九日簡式筆錄後附戊○○國民身分證
    影本一紙），足徵被告等前開出於任意性之自白與事實相符
    ，堪以憑信。本件事證明確，被告等犯行均堪認定。
二、查被告行為後，刑法業於九十四年二月二日修正公布，於九
    十五年七月一日施行。並修正其中第二條、第二十五條、第
    二十八條、第三十三條、第四十一條、第五十五條及第七十
    四條等規定。按行為後法律有變更者，適用行為時之法律，
    但行為後之法律有利於行為人者，適用最有利於行為人之法
    律，修正後刑法第二條第一項定有明文。此條規定係規範行
    為後法律變更所生新舊法律比較適用之準據法，本身尚無新
    舊法比較之問題，於新法施行後，應一律適用新法第二條第
    一項之規定，為「從舊從輕」之比較。再按本次法律變更，
    比較時應就罪刑有關之共犯、未遂犯、想像競合犯、牽連犯
    、連續犯、結合犯，以及累犯加重、自首減輕暨其他法定加
    減原因（如身分加減）與加減例等一切情形，綜其全部罪刑
    之結果而為比較（最高法院九十五年五月二十三日九十五年
    度第八次刑庭會議決議參照）。經查：
  (一)刑法第二百十六條、第二百十二條之行使使公務員登載不實
    事項於公文書罪，法定刑得處銀元五百元以下罰金，依修正
    後刑法施行法增訂第一條之一：「中華民國九十四年一月七
    日刑法修正施行後，刑法分則編所定罰金之貨幣單位為新臺
    幣。九十四年一月七日刑法修正時，刑法分則編未修正之條
    文定有罰金者，自九十四年一月七日刑法修正施行後，就其
    所定數額提高為三十倍。但七十二年六月二十六日至九十四
    年一月七日新增或修正之條文，就其所定數額提高為三倍」
    及刑法第三十三條第五款修正為：「主刑之種類如下：五、
    罰金：新臺幣一千元以上，以百元計算之」等規定，是依修
    正後之法律，刑法第二百十六條、第二百十二條之行使使公
    務員登載不實事項於公文書罪所得科處之罰金刑最高為新臺
    幣一萬五千元、最低為新臺幣一千元；然依被告行為時之刑
    罰法律，即罰金罰鍰提高標準條例第一條前段規定之提高倍
    數十倍及刑法第三十三條第五款規定之罰金最低額一元計算
    ，該罪之罰金刑最高為銀元五千元，最低額為銀元一元，若
    換算為新臺幣，最高額雖與新法同為新臺幣一萬五千元，然
    最低額僅為新臺幣三元。因此，比較上述修正前、後之刑罰
    法律，自以被告行為時關於科處罰金刑之法律較有利於被告
    。
  (二)刑法第二十八條共犯之規定，修正前之規定為：「二人以上
    共同實施犯罪之行為者，皆為正犯」，修正後之規定則為：
    「二人以上共同實行犯罪之行為者，皆為正犯」，揆諸本條
    之修正理由係為釐清陰謀共同正犯、預備共同正犯、共謀共
    同正犯是否合乎本條規定之正犯要件，即剔除完全未參與犯
    罪相關行為之「實行」的陰謀共同正犯及預備共同正犯，並
    無礙於現行實務處罰共謀共同正犯之立場（刑法修正理由參
    照）。查本案被告戊○○、乙○○就本件使大陸地區人民非
    法進入臺灣地區及行使使公務員登載不實事項於公文書之犯
    行，既屬實行犯罪行為之正犯，則適用舊法第二十八條規定
    論擬，對被告並無不利。
  (三)被告乙○○以配偶來臺探親名義向內政部警政署入出境管理
    局申請大陸地區人民丁○○入境而著手非法使大陸地區人民
    進入臺灣地區行為之實行，嗣因出於中止犯罪之己意，而未
    到場接受面談，致其申請丁○○入境一案未獲內政部警政署
    入出境管理局許可，致未生使大陸地區人民進入臺灣地區之
    結果，為中止未遂犯，而不論依修正前之刑法第二十七條或
    修正後刑法第二十七條第一項前段之規定，均應減輕或免除
    其刑，對被告而言並無有利或不利之情形，依刑法第二條第
    一項前段之規定，應逕依修正前之刑法第二十七條規定予以
    減輕或免除其刑。
  (四)再按被告等行為後，刑法第五十五條後段牽連犯之規定亦經
    刪除。則於新法修正施行後，被告等所為使大陸地區人民非
    法進入臺灣地區、行使使公務員登載不實事項於公文書犯行
    ，即須分論併罰。比較新舊法之規定，修正後之規定對於被
    告較為不利，依刑法第二條第一項之規定，自應適用行為時
    且較有利於被告之法律，即刑法第五十五條後段之規定，從
    一重處斷。
  (五)又修正前刑法第四十一條第一項前段規定：「犯最重本刑為
    五年以下有期徒刑以下之刑之罪，而受六個月以下有期徒刑
    或拘役之宣告，因身體、教育、職業、家庭之關係或其他正
    當事由，執行顯有困難者，得以一元以上三元以下折算一日
    ，易科罰金。」。而被告行為時之罰金罰鍰提高標準條例第
    二條，亦於九十五年五月十七日修正公布刪除，於九十五年
    七月一日施行，該條前段就其原定數額提高為一百倍折算一
    日，則被告行為時之易科罰金折算標準，應以銀元一百元至
    三百元折算一日，經折算為新臺幣後，應以新臺幣三百元至
    九百元折算一日。惟修正後之刑法第四十一條第一項前段則
    規定：「犯最重本刑為五年以下有期徒刑以下之刑之罪，而
    受六個月以下有期徒刑或拘役之宣告者，得以新臺幣一千元
    、二千元或三千元折算一日，易科罰金」。比較修正前、後
    之易科罰金折算標準，以修正前之規定，較有利於被告，則
    應依刑法第二條第一項前段，適用修正前刑法第四十一條第
    一項前段規定，定其折算標準。
三、按大陸地區人民非經主管機關許可，不得進入臺灣地區；又
    不得使大陸地區人民非法進入臺灣地區，臺灣地區與大陸地
    區人民關係條例第十條第一項及第十五條第一項第一款定有
    明文。次按臺灣地區與大陸地區人民關係條例第七十九條第
    一項處罰違反同條例第十五條第一款所定使大陸地區人民非
    法進入臺灣地區罪，凡非經合法手續進入者皆包含之，自不
    以偷渡進入為限（最高法院九十年度台上字第三一八○號裁
    判要旨參照）。被告戊○○、乙○○行為後，臺灣地區與大
    陸地區人民關係條例已於九十二年十月二十九日修正公布，
    其中修正後之第七十九條規定已自九十二年十二月三十一日
    起施行（行政院九十二年十二月二十九日院臺秘字第○九二
    ○○六九五一七號令），該條例修正後第七十九條第一項之
    法定刑係由「五年以下有期徒刑、拘役或科或併科新臺幣五
    十萬元以下罰金」修正為「一年以上七年以下有期徒刑，得
    併科新臺幣一百萬元以下罰金」，則修正後之法定本刑重於
    修正前同條項之法定本刑，比較新舊法結果，自以行為時之
    法律對被告較為有利，而均應依刑法第二條第一項前段適用
    九十二年十月二十九日修正前臺灣地區與大陸地區人民關係
    條例第七十九條第一項之規定。核被告戊○○、乙○○藉假
    結婚之方式使大陸地區人民得以探親名義非法進入台灣地區
    ，均係違反臺灣地區與大陸地區人民關係條例第十五條第一
    款規定，被告戊○○應依修正前同條例第七十九條第一項處
    斷；另被告乙○○雖已著手非法使大陸地區人民丁○○進入
    臺灣地區行為之實行，惟於接獲該局面談通知後，因感後悔
    而出於中止犯罪之己意，未到場接受面談，其申請丁○○入
    境一案乃未獲內政部警政署入出境管理局許可，致未生使大
    陸地區人民進入臺灣地區之結果，其犯罪尚屬未遂，核係犯
    修正前同條例第七十九條第三項、第一項之非法使大陸地區
    人民進入臺灣地區未遂罪，並應依修正前刑法第二十七條前
    段中止未遂之規定，減輕其刑。公訴意旨認被告乙○○係犯
    同條例第七十九條第一項之罪，尚有誤會。另被告二人分持
    不實之結婚證明文件向戶政機關辦理結婚登記，使該管戶政
    機關公務員將此不實之結婚事項登載於其職務上所掌管之戶
    籍登記資料，及各接續在渠等之國民身分證配偶欄為不實之
    登載，被告等復親自或委託丙○○持上開不實之戶籍資料向
    內政部警政署入出境管理局申辦大陸地區人民來台之許可而
    為行使，均足以生損害於戶政機關及內政部警政署入出境管
    理局掌理戶政業務及入出境管制作業之正確性，均係犯修正
    前刑法第二百十六條、第二百十四條之行使使公務員登載不
    實事項於公文書罪。被告等使公務員登載不實之低度行為，
    應為其行使之高度行為所吸收，不另論罪。被告等分別與丙○○、甲○○及綽號「小劉」之成年男子彼此間，就前開違
    反臺灣地區與大陸地區人民關係條例及行使使公務員登載不
    實事項於公文書罪，互有犯意聯絡及行為分擔，均為共同正
    犯；另被告戊○○、乙○○分別與己○○、丁○○間，就前
    開行使使公務員登載不實事項於公文書罪，亦有犯意之聯絡
    及行為之分擔，均為共同正犯。被告等所犯上開二罪間，有
    目的、方法之牽連關係，依修正前刑法第五十五條規定，被
    告戊○○、乙○○應分別從一較重之修正前臺灣地區與大陸
    地區人民關係條例第七十九條第一項、第七十九條第三項、
    第一項之罪處斷。另公訴意旨雖漏未就被告等至戶政機關辦
    理結婚登記時，使該管公務員於渠等之身分證配偶欄分別登
    載配偶為己○○、丁○○之行為起訴，然查渠等分別向該管
    戶政機關辦理結婚登記時，明知與上開大陸地區人民間並無
    結婚之真意，竟使不知情之該管戶政機關公務員將該不實之
    結婚、配偶資料登載於戶籍登記資料及渠等之國民身分證上
    ，顯係基於一個意思決定，利用同一機會使公務員在上開文
    書上為數次不實之登載，且均係侵害同一法益，為接續犯，
    僅成立一個使公務員登載不實罪，與前開業已起訴、論罪之
    使公務員登載不實事項於公文書罪部分具有實質上一罪之關
    係，應為起訴效力所及，本院自得併予審究。爰審酌被告等
    之素行、犯罪之動機、目的、手段，渠等使大陸地區人民非
    法進入臺灣地區，足以危害國家安全及社會秩序，惟於犯罪
    後尚能坦承犯行，態度良好等一切情狀，分別量處如主文所
    示之刑，並諭知易科罰金之折算標準。又被告戊○○於五年
    內未曾因故意犯罪受有期徒刑以上刑之宣告，有臺灣高等法
    院被告前案記錄表附卷可稽，其因一時失慮致罹刑章，經此
    偵審程序及科刑教訓後，當知所警惕，信無再犯之虞，爰依
    修正後刑法第七十四條第一項第二款之規定（依最高法院九
    十五年第八次刑庭會議決議應適用新法，無庸比較新舊法）
    ，併予宣告緩刑二年，以啟自新。
據上論斷，應依刑事訴訟法第二百七十三條之一第一項、第二百
九十九條第一項前段，修正前臺灣地區與大陸地區人民關係條例
第七十九條第一項、第三項，刑法第十一條前段、第二條第一項
前段、第七十四條第一項第二款、修正前刑法第二十八條、第二
百十六條、第二百十四條、第二十七條、第五十五條、第四十七
條、第四十一條第一項前段，修正前罰金罰鍰提高標準條例第一
條前段、第二條，現行法規所定貨幣單位折算新臺幣條例第二條
，判決如主文。
本案經檢察官高怡修到庭執行職務
中    華    民    國    95    年    7     月    31    日
                  刑事第十一庭  法  官  鍾淑慧
以上正本證明與原本無異。
如不服本判決，應於判決送達後10日內，向本院提出上訴狀。
                                書記官  劉英芬
中    華    民    國    95    年    7     月    31    日
附錄本案論罪科刑法條
臺灣地區與大陸地區人民關係條例第十五條
下列行為不得為之：
一  使大陸地區人民非法進入臺灣地區。
二  明知臺灣地區人民未經許可，而招攬使之進入大陸地區。
三  使大陸地區人民在臺灣地區從事未經許可或與許可目的不符
    之活動。
四  僱用或留用大陸地區人民在臺灣地區從事未經許可或與許可
    範圍不符之工作。
五  居間介紹他人為前款之行為。
臺灣地區與大陸地區人民關係條例第七十九條（修正前）
違反第十五條第一款規定者，處五年以下有期徒刑、拘役或科或
併科新臺幣五十萬元以下罰金。
以犯前項之罪為常業者，處一年以上七年以下有期徒刑，得併科
新臺幣一百萬元以下罰金。
第三項之未遂犯罰之。
刑法第二百十四條：
明知為不實之事項，而使公務員登載於職務上所掌之公文書，足
以生損害於公眾或他人者，處三年以下有期徒刑、拘役或五百元
以下罰金。
刑法第二百十六條：
行使第二百十條至第二百十五條之文書者，依偽造、變造文書或
登載不實事項或使登載不實事項之規定處斷。


司法院資訊處製作；財團法人民間司法改革基金會備份。
